臺灣高等法院民事判決
110年度家上字第57號
上　訴　人  甲○○　　住臺北市內湖區瑞光路26巷20弄25號4
　　　　　　　　　　　樓
訴訟代理人　顏世翠律師
　　　　　　郭子千律師
　　　　　　胡怡嬅律師
上  訴  人　乙○　　　住桃園市平鎮區榮興街145巷1號3樓
上列當事人間請求確認婚姻關係不存在事件，上訴人對於中華民
國109年11月20日臺灣桃園地方法院109年度婚字第195號第一審
判決提起上訴，本院於111年3月9日言詞辯論終結，判決如下：
    主      文
兩造上訴均駁回。
第二審訴訟費用由兩造各自負擔。
    事實及理由
上訴人甲○○（下稱甲○○）主張：兩造於民國75年1月21日在臺灣
  臺北地方法院（下稱臺北地院）辦理公證結婚（下稱系爭前婚
  姻）後，因伊出國念書，致兩造感情已逝，均無繼續維持婚姻
  意願，遂協議離婚，然未諳民法規定而未辦理離婚登記，戶政
  機關因而認兩造系爭前婚姻仍存在，並於108年7月2日補辦結
  婚登記。嗣兩造因善意信賴離婚協議，分別於79年2月23日、8
  3年3月9日各自與訴外人丙○○（下稱系爭後婚姻甲）、丁○○（
  下稱系爭後婚姻乙）結婚，上訴人乙○（下稱乙○）亦於104年
  間訴請確認與丁○○離婚無效，經原法院104年度婚字第579號判
  決乙○與丁○○系爭後婚姻乙關係存在。故系爭前婚姻關係應適
  用或類推適用民法第988條之1規定，於系爭後婚姻甲成立之日
  即79年2月23日起視為消滅，爰先位請求確認系爭前婚姻關係
  不存在。退步言，縱認系爭前婚姻關係存在，惟兩造已各自婚
  嫁並育有子女，迄今已逾30年未曾見面，並無婚姻關係之實，
  且兩造均重婚，有責程度相同，爰依民法第1052條第2項規定
  ，備位請求判准兩造離婚等語。
乙○則以：兩造未曾協議離婚，伊於82年間經甲○○之妹告知，甲
  ○○早在4、5年前跟他人結婚，伊遂於83年與丁○○成立系爭後婚
  姻乙，惟系爭後婚姻乙業經戶政機關撤銷結婚登記，甲○○請求
  確認系爭前婚姻不存在，為無理由。又甲○○與他人外遇，屬有
  責之一方，不得請求離婚等語，資為抗辯。
本件經原審判決駁回甲○○之先位聲明，並依備位聲明判准兩造
  離婚。兩造各自對敗訴部分提起上訴，甲○○上訴聲明：㈠原判
  決不利於甲○○部分廢棄。㈡上開廢棄部分，確認兩造系爭前婚
  姻關係不存在。乙○答辯聲明：上訴駁回。乙○上訴聲明：㈠原
  判決不利於乙○部分廢棄。㈡上開廢棄部分，甲○○於第一審之訴
  駁回。甲○○則答辯聲明：上訴駁回。
先位之訴部分：
　甲○○主張系爭前婚姻業已消滅，請求確認系爭前婚姻不存在，
  然為乙○所否認，並以前開情詞置辯。經查：
  ㈠按確認法律關係之訴，非原告有即受確認判決之法律上利益
    者，不得提起之，民事訴訟法第247條第1項前段定有明文。
    所謂即受確認判決之法律上利益，係指法律關係之存否不明
    確，原告主觀上認其在法律上之地位有不安之狀態存在，且
    此種不安之狀態，能以確認判決將之除去者而言。甲○○主張
    系爭前婚姻關係業已消滅，既為乙○所否認，顯見兩造就系
    爭前婚姻關係之存否確有爭議，並得以確認判決除去之，故
    甲○○提起確認訴訟，自有確認利益，合先敘明。
　㈡次按結婚，應有公開儀式及二人以上之證人96年5月23日修正
    前民法第982條第1項定有明文。又按兩願離婚，應以書面為
    之，有二人以上證人之簽名並應向戶政機關為離婚之登記，
    民法第1050條定有明文。所稱兩願離婚應以書面為之，並應
    有二人以上證人之簽名，為民法第1050條所規定之方式，故
    夫妻間雖有離婚之合意，如未依此法定方式為之，依民法第
    73條規定，自屬無效（最高法院71年度台上字第4712號判決
    意旨參照）。甲○○主張兩造於75年1月21日在臺北地院公證
    結婚，成立系爭前婚姻，有桃園市平鎮區戶政事務所108年9
    月18日函附臺北地院公證處證字第0715號結婚公證書在卷可
    稽（見臺北地院108年家調字第859號卷25、28頁），堪認兩
    造系爭前婚姻合法成立並生效。甲○○復主張兩造已協議離婚
    ，惟未向戶政機關辦理離婚登記，則為乙○所否認，並以前
    詞置辯。經查，甲○○就兩造間已協議離婚，並簽立離婚協議
    書之事實，並未舉證以實其說，尚難採信。況縱兩造曾簽署
    離婚協議書，然兩造既未向戶政機關辦理離婚登記，與民法
    第1050條規定不符，亦不生合法離婚效力，乙○抗辯系爭前
    婚姻關係現仍存在等語，即屬可採。
  ㈢甲○○固主張系爭前婚姻關係，應適用或類推適用民法第988條
    之1第1項規定，應自79年2月23日其與丙○○重婚之日起視為
    消滅云云。惟按有配偶者，不得重婚，民法第985條第1項規
    定甚明。又按結婚違反民法第985條規定者，無效。但重婚
    之雙方當事人因善意且無過失信賴一方前婚姻消滅之兩願離
    婚登記或離婚確定判決而結婚者，不在此限，民法第988條
    第3款亦有明文。而依民法第988條第3款於96年5月23日之修
    正理由略謂：因應司法院釋字第362號及第552號有關重婚之
    雙方當事人因善意且無過失信賴離婚確定判決及兩願離婚登
    記而致前後婚姻關係同時存在之解釋意旨，增訂第3 款但書
    規定。惟鑑於因信賴國家機關之行為而重婚有效乃屬特例，
    自不宜擴大其範圍，爰將本條第3款重婚有效之情形限縮於
    釋字第362號及第552號解釋之「信賴兩願離婚登記或離婚確
    定判決」兩種情形，避免重婚有效之例外情形無限擴大，以
    致違反一夫一妻制度。蓋因婚姻涉及身分關係之變更，攸關
    公共利益，後婚姻之當事人就前婚姻關係消滅之信賴應有較
    為嚴格之要求，僅重婚相對人之善意且無過失，尚不足以維
    持後婚姻之效力，須重婚之雙方當事人均為善意且無過失時
    ，後婚姻之效力始能維持。另依民法第988條之1第1項規定
    ：「前條第3款但書之情形，前婚姻自後婚姻成立之日起視
    為消滅。」。查，系爭前婚姻關係既仍存在，則甲○○縱於79
    年2月23日與丙○○結婚，並於同年5月1日辦理結婚登記（見
    原審卷第247頁），而屬後婚姻。依上開法條規定，除非系
    爭後婚姻甲之雙方當事人均為善意，且無過失信賴一方之前
    婚姻關係業已消滅之兩願離婚登記或離婚確定判決，否則系
    爭後婚姻甲，因違反不得重婚之強制規定而屬無效。甲○○係
    大學畢業，且曾留學美國，業據自承在卷（見本院卷㈠第499
    頁），應具一定知識能力，殊無不知上開兩願離婚法定要件
    之理，然甲○○未與乙○辦理離婚登記，即率爾與丙○○結婚，
    並辦理結婚登記，實難認其係善意且無過失。而系爭前婚姻
    並未消滅，既如前述，則系爭後婚姻甲，依民法第985條第1
    項、第988條第3款規定即應屬無效。甲○○主張適用或類推適
    用民法第988條之1第1項規定，系爭前婚姻關係已於79年2月
    23日其與丙○○重婚之日起視為消滅云云，洵無足取。
　㈣至乙○與丁○○間系爭後婚姻乙，業經桃園市平鎮區戶政事務所
    109年2月17日撤銷結婚登記，有該所109年2月19日桃市平戶
    字第1090001334號函存卷可考（見本院卷㈠第331頁），甲○○
    主張乙○系爭後婚姻乙仍有效存在云云，委無足取。
　㈤綜上所述，系爭前婚姻關係仍屬存在，並未消滅。從而，甲○
    ○先位請求確認兩造間之系爭前婚姻關係不存在，為無理由
    ，應予駁回。
備位之訴部分：
　甲○○主張系爭前婚姻發生嚴重破綻，有難以維持之重大事由等
  情，惟為乙○所否認，查：
  ㈠按有民法第1052條第1項各款以外之重大事由，難以維持婚姻
    者，夫妻之一方得請求離婚，但其事由應由夫妻之一方負責
    者，僅他方得請求離婚，民法第1052條第2項定有明文。又
    所謂民法第1052條第1項各款以外之重大事由，難以維持婚
    姻者，乃抽象的、概括的離婚事由，係民法親屬編於74年修
    正時，為因應實際需要，參酌各國立法例，導入破綻主義思
    想所增設，其目的在使夫妻請求裁判離婚之事由較富彈性。
    至於是否有難以維持婚姻而得請求離婚之重大事由，主要係
    以婚姻是否已生破綻，且達無法回復之望作為判斷標準，且
    此判斷不可由原告已喪失維持婚姻意欲之主觀面來加以認定
    ，而應依客觀標準認定有無難以維持婚姻之事實，該事實是
    否已達倘任何人處於同一境況，均將喪失維持婚姻希望之程
    度以決之。
　⒈經查，甲○○主張兩造自78年11月起至108年8月29日提起本件
    訴訟止，均未曾聯繫且無任何往來互動一事，為乙○所是認
    （見本院卷㈠第229頁），堪認兩造自78年11月起即未共同生
    活，夫妻間之情感基礎嚴重動搖，已無夫妻情分可言。
　⒉次查，甲○○於79年2月23日與丙○○結婚，並於同年5月1日辦理
    結婚登記，乙○則於83年3月9日與丁○○結婚，並於同月18日
    辦理結婚登記，為兩造所不爭執，並有戶籍謄本在卷可佐（
    見臺北地院家調卷第39頁、原審卷第247頁）。雖系爭後婚
    姻甲、乙依前開規定而無效，然兩造於系爭前婚姻關係存續
    期間各自嫁娶，並各自與重婚對象育有子女，參酌社會一般
    客觀標準，堪認兩造婚姻已生破綻而無回復之望。
　⒊乙○雖辯稱甲○○與丙○○外遇在前，屬可歸責一方，而不得請求
    離婚云云，除經甲○○所否認外，乙○復未能舉證以實其說，
    自難採信。　
　⒋本院審酌上情，堪認兩造間自78年11月起，彼此互無聯絡，
    更無往來，甚至於系爭前婚姻關係存續期間各自嫁娶，兩造
    間誠摯相愛之基礎，已不復存在，婚姻破綻已深，難以修復
    ，衡諸常情，任何人倘處於該相同情狀下，均已喪失維持婚
    姻之意願。兩造既均乏繼續維繫婚姻關係之主觀意願，若仍
    強求維持婚姻之名，而無婚姻之實，對兩造亦無任何實益。
    　　
  ㈡次按夫妻有民法第1052條第1項所定各款情形以外之重大事由
    ，難以維持婚姻者，雙方固均得據以請求離婚，惟同條第2
    項但書既規定，難以維持婚姻之重大事由應由夫妻之一方負
    責者，僅他方得請求離婚，則於難以維持婚姻之重大事由，
    夫妻雙方均須負責時，自應比較衡量雙方之有責程度後，僅
    責任較輕之一方，得向責任較重之他方請求離婚；如有責程
    度相同時，雙方即均得請求離婚，始符公平之旨。
　⒈查，夫妻之所以謂為夫妻，無非在於藉由婚姻關係，相互扶
    持，甘苦與共；信諒為基，情愛相隨。苟夫妻間因堅持己見
    ，分居兩地，各謀生計，久未共同生活，致感情疏離，互不
    聞問；舉目所及，已成路人，而無法達成實質夫妻之婚姻目
    的，若謂該婚姻猶未發生破綻，其夫妻關係仍可維持，據以
    排斥無過失或過失程度較輕或其程度相當之一方訴請離婚，
    即悖於夫妻之道，顯與經驗法則有違。
　⒉本院審酌兩造自78年11月起即未往來，雙方無法互相扶持，
    感情已經疏離，彼此亦無互動溝通，而不具有正常夫妻生活
    之實質內容，客觀上應已達喪失維持婚姻之程度，構成婚姻
    破綻難以回復之重大事由。至乙○雖表明希望維持婚姻關係
    ，然僅冀藉此於年老時取得依靠（見本院卷㈠第229頁），又
    兩造於婚姻期間各自嫁娶，並各自與重婚對象育有子女，甲
    ○○堅決與乙○離婚，則兩造婚姻之破綻原因，應認係可歸責
    於雙方，且程度相同，雙方均得請求離婚。揆諸前揭說明，
    甲○○依民法第1052條第2項規定訴請裁判離婚，洵屬有據。
    　　
從而，甲○○先位請求確認系爭前婚姻不存在，為無理由，應予
  駁回；備位依民法第1052條第2項規定，請求判准兩造離婚，
  為有理由，應予准許。原審就上開不應准許部分，駁回甲○○之
  請求，及就上開應准許部分，為乙○敗訴之判決，均無不合。
  兩造就其敗訴部分分別上訴，均指摘原判決不利己之部分不當
  ，求予廢棄改判，為無理由，兩造之上訴均應駁回。
本件事證已臻明確，兩造其餘之攻擊或防禦方法及所用之證據
  ，經本院斟酌後，認為均不足以影響本判決之結果，爰不逐
　一論列，附此敘明。
據上論結，本件兩造上訴均為無理由，判決如主文。
中　　華　　民　　國　　111 　年　　4 　　月　　13　　日
                  家事法庭
                      審判長法  官  賴劍毅
                            法  官  洪純莉
                            法  官  陳君鳳
正本係照原本作成。
如不服本判決，應於收受送達後20日內向本院提出上訴書狀，其
未表明上訴理由者，應於提出上訴後20日內向本院補提理由書狀
（均須按他造當事人之人數附繕本）上訴時應提出委任律師或具
有律師資格之人之委任狀；委任有律師資格者，另應附具律師資
格證書及釋明委任人與受任人有民事訴訟法第466條之1第1項但
書或第2項所定關係之釋明文書影本。如委任律師提起上訴者，
應一併繳納上訴審裁判費。
中　　華　　民　　國　　111 　年　　4 　　月　　13　　日

  　　　　　　　　　　　　　書記官  郭姝妤